臺灣高雄地方法院民事判決　　　　　　 100年度訴字第2001號
原　　　告　台新國際商業銀行股份有限公司
法定代理人　蔡榮棟
訴訟代理人　江正傑
　　　　　　胡祐彬
被　　　告　薛明華
兼訴訟代理
人　　　　　薛溪山
被　　　告　薛阿明
被　　　告　薛羽真
訴訟代理人　張珽雅
上列當事人間請求分割共有物事件，本院於民國100 年12月28日
言詞辯論終結，判決如下：
    主    文
原告之訴駁回。
訴訟費用新臺幣伍仟柒佰拾元由被告負擔。
    事實及理由
一、原告主張：被告薛明華前因積欠原告債務，經原告向臺灣台
    北地方法院（下稱台北地院）提起民國100 年度北簡字第12
    18號民事訴訟，並獲勝訴判決確定在案。又坐落高雄市○○
    區○○段286 之1 地號土地（下稱系爭土地），為被繼承人
    即訴外人薛天水之遺產，經被告於94年9 月26日繼承而公同
    共有系爭土地。另系爭土地如不分割，顯有礙原告對被告薛
    明華之財產進行執行，今原告為求實現債權，自得代位薛明
    華，就系爭土地請求終止與被告薛溪山、薛阿明及薛羽真之
    公同共有關係。又系爭土地因面積過小，以原物分割恐有管
    理使用不便之情形，而應以變價方式予以分割，原告爰依民
    法第242 條、第824 條、第829 條、第830 條之規定提起本
    件訴訟。並聲明：系爭土地准予變價分割，其所得價金於支
    出薛天水之費用後，餘額按被告等人應繼份之比例分配。
二、被告之答辯：
  (一)薛溪山、薛明華係以：系爭土地最初係向國有財產局承租，
    嗣經繼承始由被告等人協議以公同共有之登記方式向國有財
    產局購買，故不同意另協議其他分割方案，或登記為分別共
    有，況系爭土地上尚有門牌號碼為高雄市○○區○○路一段
    251 巷32號之未登記房屋（下稱系爭房屋），亦無法分割為
    分別共有，本件原告主張為無理由。
  (二)薛羽真則以：系爭土地係被告等人之祖先所遺留，伊不同意
    分割，希望仍保留公同共有關係，本件原告主張為無理由。
  (三)薛阿明則以：不同意就系爭土地進行分割，被告薛明華之債
    務，應由其自行解決，本件原告主張為無理由。
  (四)均聲明：原告之訴駁回。
三、兩造不爭執事項（見本院卷第67頁頁）：
  (一)系爭土地現由被告公同共有，兩造並無不能分割之協議，亦
    無依使用目的不能分割之情事。
  (二)被告就系爭土地並無分管協議。
四、兩造於審理中協商之爭點（見本院卷第68頁）：
  (一)原告得否代位薛明華請求系爭土地予以分割？
  (二)承上，如是，則系爭土地應如分割為適當？
五、本院得心證之理由：
  (一)原告得否代位薛明華請求系爭土地予以分割？
  1.原告主張伊為薛明華之債權人，薛明華與其餘被告共同繼承
    被繼承人薛天水之遺產即系爭土地，應繼分各1/4 ，因薛明
    華怠於行使分割遺產之權利，被告間對於分割方法亦無法達
    成協議等情，業據其提出台北地院100 年度北簡字第1218號
    民事判決及確定證明書、系爭土地之地籍謄本、土地異動索
    引為證，且為被告所不爭執，堪信為真。
  2.原告得代位薛明華提起本件訴訟：
  (1)按債務人怠於行使其權利時，債權人因保全債權，得以自己
    之名義，行使其權利。但專屬於債務人本身者，不在此限，
    民法第242 條定有明文。次按債權人得予代位債務人行使之
    權利，並非僅以請求權為限，凡非專屬於債務人本身之權利
    ，均得為之（最高法院43年台上字第243 號判例及70年度台
    上字第2447號判決意旨參照）。經查，繼承人請求法院裁判
    分割遺產，性質上並非專屬於繼承人之權利，故繼承人有怠
    於行使該權利時，該繼承人之債權人非不得代位行使之。
  (2)經查，系爭土地為薛天水之遺產，並由被告繼承並登記為公
    同共有，又原告前因薛明華積欠其現金卡債務，經向台北地
    院起訴，並取得100 年度北簡字第1218號民事確定判決，業
    如前述，而薛明華於94年9 月26日因繼承成為系爭土地之公
    同共有人後，從未向薛天水之其他繼承人薛溪山、薛阿明及
    薛羽真請求分割系爭土地或其他遺產，足認薛明華怠於請求
    分割系爭土地及其他遺產，致使原告對其之債權無法獲得清
    償，揆諸上開規定及說明，原告為保全其對薛明華之債權能
    獲得清償，自有代位行使薛明華前揭權利之必要，是原告代
    位薛明華提起本件訴訟，於法有據。
  3.原告不得代位薛明華請求終止被告間就系爭土地之公同共有
    關係，並請求變價分割：
  (1)按公同關係存續中，各公同共有人，不得請求分割其公同共
    有物；公同共有物之處分及其他之權利行使，除法律另有規
    定外，應得公同共有人全體之同意；繼承人有數人時，在分
    割遺產前，各繼承人對於遺產全部為公同共有；繼承人得隨
    時請求分割遺產。但法律另有規定或契約另有訂定者，不在
    此限，民法第829 條、第828 條第3 項、第1151條及第1164
    條分別定有明文。次按「遺產分割既以消滅遺產公同共有關
    係為目的，故除被繼承人以遺囑禁止繼承人分割之遺產，及
    共同繼承人以契約約定禁止分割之遺產外，應以全部遺產整
    體為分割，不能以遺產中之個個財產為分割之對象」；「欲
    將遺產之公同共有關係變更（即分割）為分別共有關係，如
    得公同共有人全體之同意，即可就遺產之全部或一部為分割
    ，此與裁判分割應以遺產為一體為分割，而非以遺產中個個
    財產之分割為對象者，尚屬有間」（最高法院84年台上字第
    2410號及98年台上字第79號判決意旨參照）。準此，遺產為
    全體繼承人公同共有，於公同共有關係存續中，不得請求分
    割共有物，然繼承人得依民法第1164條規定，起訴請求分割
    遺產，並應以全部遺產為分割對象，不得僅針對個別之遺產
    進行分割。若繼承人欲就公同共有之遺產之一部終止公同關
    係或進行分割，則應以全體公同共有人之同意為之，而非依
    民法第1164條規定訴請分割遺產。
  (2)經查，薛天水之遺產除系爭土地外，尚有系爭房屋之事實，
    業經被告陳明在卷，且為原告所不爭執（見本院卷第66至67
    頁），參以系爭房屋之房屋稅繳款書亦記載「薛溪山、薛阿
    明、薛明華、薛羽真公同共有」等詞（見本院卷第23頁），
    堪認系爭房屋亦屬薛天水之遺產，故系爭土地僅為被告所繼
    承之薛天水遺產之一部分。揆諸前開說明，除非全體公同共
    有人同意僅就特定財產為分割，否則彼等繼承之遺產僅能為
    整體之分割，而不得由其中繼承人任意就個別之財產主張終
    止公同共有關係。是以，繼承人即被告既均陳稱不同意就薛
    天水之遺產為分割，則縱同為繼承人之薛明華，亦僅能主張
    就全部遺產為分割，尚不得單方終止其就系爭土地與其他被
    告間之公同共有關係。又原告僅係代位行使薛明華之權利，
    薛明華既不得單方終止，自無准由原告代位行使終止權之餘
    地。從而，原告主張代位薛明華以單方意思表示終止系爭土
    地與其他被告間之公同共有關係再為分割，自不可採。
  (二)承前所述，原告既不得代位薛明華終止系爭土地之公同共有
    關係後予以分割，則上開爭點(二)即無再予論述之必要，附此
    敘明。
六、從而，原告主張依民法第242 條代位薛明華以單方意思表示
    終止系爭土地之公同共有關係，並進而依第824 條、第829
    條、第830 條之規定，請求請求變價分割系爭土地，為無理
    由，應予駁回。
七、本件事證已臻明確，兩造其餘攻擊防禦方法及所為舉證，經
    本院斟酌後，認核於判決結果無影響，爰不逐一論述，附此
    敘明。
八、據上論結，原告之訴為無理由，依民事訴訟法第78條、第87
    條第1 項，判決如主文。
中    華    民    國  100     年    12    月    30    日
                  民事第五庭  法  官  李育信
以上正本係照原本作成。
如不服本判決，應於送達後20日內，向本院提出上訴狀並表明上
訴理由，如於本判決送達前提起上訴者，應於判決送達後10日內
補提上訴理由書（須附繕本）。
中    華    民    國  100     年    12    月    30    日
                              書記官  陳孟琳